【裁判字號】    98,家聲,147
【裁判日期】    981225
【裁判案由】    變更子女姓氏
【裁判全文】
臺灣苗栗地方法院民事裁定             98年度家聲字第147號
聲  請  人  丙○○
上列聲請人聲請變更子女姓氏事件，本院裁定如下：
    主  文
聲請人之子女乙○○（民國○○○年○月○○日生，身分證統一
編號：Ｚ000000000號）、甲○○（民國○○○年○月
○○日生，身分證統一編號：Ｚ000000000號）之姓氏
准予變更為母姓「陳」。
程序費用新臺幣壹仟元由聲請人負擔。
    理  由
一、本件聲請意旨略以：聲請人與第三人國治原係夫妻關係，
    育有2 名子女乙○○（民國○○年○ 月○○日生，身分證統一編
    號：Ｚ000000000號）、甲○○（72年5 月14日生，身分證統
    一編號：Ｚ000000000號），嗣兩人於79年4 月18日離婚，並
    約定由聲請人行使及負擔對於甲○○之權利義務。惟上開2
    名子女自幼即由聲請人照顧至今，國治從未盡扶養義務，
    致子女對其感情疏離及不認同，且國治已於98年2 月4 日
    死亡，足認乙○○、甲○○之姓氏對其等人格成長有不利之
    影響，爰依民法第1059條之規定，聲請變更乙○○、甲○○
    之姓氏為母姓「陳」等語。
二、按有下列各款情形之一，且有事實足認子女之姓氏對其有不
    利之影響時，父母之一方或子女得請求法院宣告變更子女之
    姓氏為父姓或母姓：一、父母離婚者。二、父母之一方或雙
    方死亡者。三、父母之一方或雙方生死不明滿三年者。四、
    父母之一方曾有或現有未盡扶養義務滿二年者，民法第1059
    條第5 項定有明文。次按姓氏屬姓名權而為人格權之一部分
    ，具有社會人格之可辨識性，除與身分安定及交易安全有關
    外，姓氏尚具有家族制度之表徵，故賦予父母選擇權，惟因
    應情事變更，倘有事實足認子女之姓氏對其有不利之影響時
    ，父母之一方或子女自得請求法院宣告變更子女之姓氏為父
    姓或母姓。
三、經查，聲請人主張其與第三人國治原係夫妻關係，育有2
    名子女乙○○、甲○○，嗣兩人於79年4 月18日離婚，並約
    定由聲請人行使及負擔對於甲○○之權利義務。惟上開2 名
    子女自幼即由聲請人照顧至今，國治從未盡扶養義務，致
    子女對其感情疏離及不認同，且國治已於98年2 月4 日死
    亡之事實，業據其提出戶籍謄本、國治之除戶戶籍謄本等
    件為證。另證人即乙○○到庭證稱：從小很少看到爸爸，有
    事情都是找媽媽處理，我對爸爸並沒有什麼其他的感覺，目
    前為止約有9 年沒見過爸爸，過世時也沒去看他。國中之後
    跟爸爸的家人也沒什麼往來，因為一直都是母代父職，所以
    就有改姓的想法等語（見本院卷第14頁）；證人即甲○○亦
    到庭證稱：從小爸爸就不常在家，回家也只是跟媽媽吵架或
    要錢，很少對我們有親情及經濟上的付出；改姓對我們不會
    有困擾，而且爸爸還有2 位弟弟等語綦詳（見本院卷第14頁
    ），足認國治對於子女長期疏於照顧，致乙○○、甲○○
    對其極為疏離及不認同。本院審酌聲請人與國治已離婚19
    年餘，國治對於子女未善盡扶養義務，於子女成長階段對
    其疏於關懷、照顧，致子女對於國治已產生嚴重疏離及不
    認同感，且國治亦已死亡。而乙○○、甲○○自幼即由聲
    請人照顧、養育，親子感情深厚，彼此間具有強烈依附、信
    任關係，子女於前述家庭生活環境下成長，生母在其自我認
    同（Identification）之發展過程中產生絕大的影響力，而
    形成欲符合其認同對象之心理趨向，惟其原有人格權中表徵
    父方家族之父姓，與其人格中實際認同之對象相牴觸，子女
    又無從將之切割分離，此種自我認同過程中發生之困惑與矛
    盾，顯不利於子女日後身心健全之發展，堪認父姓對其人格
    有不利之影響。從而，聲請人聲請變更子女乙○○、甲○○
    之姓氏為母姓「陳」，核與前揭法律規定尚無不合，應予准
    許，爰裁定如主文所示。
四、依非訟事件法第21條第1 項前段，裁定如主文。
中    華    民    國    98    年    12    月    25    日
                  家事法庭    法  官  曾明玉
以上正本係照原本作成。
如不服本裁定應於送達後十日內向本院提出抗告狀，並繳納抗告
費新臺幣壹仟元。
                              書記官  楊思賢
中    華    民    國    98    年    12    月    28    日

司法院資訊處製作；財團法人民間司法改革基金會備份。
